臺灣高等法院民事判決　　　　　　　　 100年度再易字第48號
再審　原告　黃祥芬
訴訟代理人　陳麗玢律師
再審　被告　韓偉平
訴訟代理人　周志吉律師
上列當事人間，因返還不當得利等事件，再審原告對於中華民國
100年4月26日本院100年度上易字第154號確定判決提起再審之訴
，本院100年9月13日言詞辯論終結，判決如下：
    主  文
再審之訴駁回。
再審之訴訟費用由再審原告負擔。
    事實及理由
一、再審原告起訴主張：再審被告於民國(以下同)97年6月7日將
    所有臺北市○○路○段129號3樓房屋(以下稱系爭房屋)及其
    基地應有部分，以新臺幣(以下同)710萬元出售，與再審原
    告簽訂不動產買賣契約書(以下稱系爭買賣契約)，嗣經再審
    原告發現系爭房屋傾斜角度超過1/200，減損價金106萬5,00
    0元，依物之瑕疵擔保及不當得利之法律關係，訴請再審被
    告給付80萬元本息，歷經原法院判命再審被告應給付再審原
    告61萬8,372元本息，駁回再審原告其餘請求；再審被告不
    服提起上訴，100年4月26日本院100年度上易字第154號判決
    「原判決關於命再審被告給付超過21萬3,928元本息部分、
    及該部分假執行之宣告，暨訴訟費用(確定部分除外)之裁判
    均廢棄。上開廢棄部分，再審原告在第一審之訴及假執行之
    聲請均駁回。其餘上訴駁回。第一、二審訴訟費用(確定部
    分除外)，由再審被告負擔35%其餘由再審原告負擔。」(以
    下稱原確定判決)；經查原確定判決具有：(一)就系爭房屋因
    傾斜所減損價值之認定，未依臺北市政府工務局審定之「臺
    北市建築物工程施工損害鄰房鑑定手冊」(以下稱建物損鄰
    鑑定手冊)之「非工程性補償費」規範為據，並且未參酌「
    建築法第6條第1款」對於新建物之規定，有「適用法規顯有
    錯誤」之情事。(二)依鑑定人於第一審所為證言，堪認「建物
    損鄰鑑定手冊」所規範之「非工程性補償費」，係以「非有
    傾斜狀況之正常建物」之造價為基礎，不因建物之新舊而異
    其計算基準，原確定判決率以折舊後之建物價值作為計算「
    非工程性補償費」之基礎，有「足以影響判決之重要證據漏
    未斟酌」之情事。(三)原確定判決認因建物傾斜導致「非工程
    性補償費」之計算，應考量該建物折舊率始為合理，認事用
    法顯已違背最高法院69年度臺上字第771號判例意旨，及經
    驗法則等再審事由；為此，依民事訴訟法第496條第1項第1
    款、第13款及第497條之規定，提起本件再審之訴，求為：
    (一)本院100年度上易字第154號確定判決不利於再審原告部分
    廢棄。(二)前項廢棄部分，再審被告之上訴駁回。(三)再審及前
    審第二審訴訟費用由再審被告負擔。
二、再審被告則以：再審原告認原確定判決有前揭再審理由，提
    起本件再審之訴；惟查再審原告所指摘者為：(一)法院認定事
    實、審酌證據、取捨證據之職權行使範圍，即法官取捨證據
    及認定事實之職權，非適用法規錯誤之情形。(二)「建物損鄰
    鑑定手冊」屬行政主管機關依其職掌就有關法規所為釋示，
    充其量僅是供法官於審判案件之參考，無關法律之適用。(三)
    系爭確定判決業於理由項下說明「臺北市土木技師公會出具
    之鑑定報告既以系爭房屋可使用年限50年為監測費用之計算
    基準，則其評估系爭房屋之傾斜將造成潛在價值折損而應估
    列非工程性補償時，自不能無視系爭房屋已使用32年之事實
    ，故上開鑑定人認計算非工程性補償係以新建建物之建築造
    價為基準，顯非公平，本院認『傾斜導致之非工程性補償費
    』之計算，應考量該建物折舊率始為合理」等語，並無「足
    以影響判決之重要證據漏未斟酌」之情事等語，資為抗辯，
    求為駁回再審之訴。
三、按：「有『適用法規顯有錯誤者』、『當事人發現未經斟酌
    之證物或得使用該證物者。但以如經斟酌可受較有利益之裁
    判者為限。』，得以再審之訴對於確定終局判決聲明不服。
    」、「依第466條不得上訴於第三審法院之事件，除前條規
    定外，其經第二審確定之判決，如就足影響於判決之重要證
    物，漏未斟酌，亦得提起再審之訴。」，民事訴訟法第496
    條第1項第1款、第13款、第497條分別定有明文；惟：
(一)民事訴訟法第496條第1項第1款所謂「適用法規顯有錯誤」
    ，係指確定判決就事實審法院「所確定之事實」適用法規顯
    有錯誤而言。其適用法規顯有錯誤之內容，應包括確定判決
    顯有消極的不適用法規及積極的適用不當兩種情形在內，至
    事實審法院認定事實錯誤，調查證據欠周或判決不備理由，
    雖得於判決確定前據為提起上訴之理由，究與適用法規顯有
    錯誤有別，當事人不得據以提起再審之訴，有最高法院80年
    度臺再字第64號裁判意旨，可資參照。
(二)所謂「當事人發現未經斟酌之證物或得使用該證物者」係指
    前訴訟程序事實審之言詞辯論終結前已存在之證物，因當事
    人不知有此致未經斟酌，現始知之，或雖知有此而不能使用
    ，現始得使用者而言。所謂「就足影響於判決之重要證物漏
    未斟酌」，係指足以影響判決基礎之重要證物，雖當事人已
    在前訴訟程序提出，然未經確定判決加以斟酌者而言。或則
    忽視當事人聲明之證據而不予調查，或則就聲請或依職權調
    查之證據未為判斷，均不失為漏未斟酌，且以該證物足以動
    搖原確定判決基礎者為限。若於判決理由項下說明無調查之
    必要，或縱經斟酌亦不足以影響判決基礎之意見，即與漏未
    斟酌有間，不得據為民事訴訟法第497條所定之再審理由；
    且最高法院53年度裁字第18號亦著有「證人之證言，不得認
    為民事訴訟法第492條第1項第11款(現行法第496條第1項第1
    3款)所規定之證物。」之判例意旨，及同院81年度臺上字第
    279號所著「微論上開證物及證人之證言，均為前第二審訴
    訟程序所存之訴訟資料，並經第二審確定判決予以斟酌。無
    論其採證是否允當，有無忽略部分內涵，要與發見未經斟酌
    之證物情形有間。」之裁判意旨，可資參照。
(三)所謂「經驗法則」係指由社會生活累積的經驗歸納所得之法
    則而言。凡日常生活中所得之通常經驗及基於專門知識所得
    之特別經驗均屬之。
四、經查：
(一)再審原告主張再審被告出售系爭房屋予再審原告，發現系爭
    房屋傾斜，有減損價金，再審原告依物之瑕疵擔保及不當得
    利之法律關係，訴請再審被告返還所減少價金，應以立約當
    時無傾斜瑕疵之房屋市價與已經傾斜而有瑕疵之房屋市價為
    其認定之標準，與系爭房屋折舊率無關，依法應送請不動產
    估價專業機構鑑定其減損之價格，根本並無考量系爭房屋折
    舊率，而自再審原告請求減少之價金之數額中扣除，惟原確
    定判決遽認系爭房屋「傾斜導致之非工程性補償費」之計算
    ，應考量該建物折舊率始為合理，誤將減少價金事件當鄰房
    損害賠償事件，適用法規顯有錯誤(包括消極不適用法規)云
    云(本院卷第109至112、114頁)；經查原確定判決認系爭房
    屋應減少之價金，以「傾斜導致之非工程性補償費」計算，
    及考量折舊率之問題，係屬其認定事實之範疇，非關法規之
    適用；況且減少價金並非以系爭房屋「無傾斜瑕疵」與「有
    傾斜瑕疵」之市價價差，為其唯一之認定標準，應否送請鑑
    定機構鑑定，亦屬法院職權之行使，為事實認定之範疇，與
    適用法規無涉；「建物損鄰鑑定手冊」屬行政主管機關依其
    職掌就有關法規所為釋示，並非「法規」，充其量僅是供法
    院審判案件之參考，自非屬「適用法規顯有錯誤」之情事；
    再審原告持此主張原確定判決適用法規顯有錯誤(包括消極
    不適用法規)，自無足取。
(二)再審原告主張再審被告對於再審原告使用系爭房屋1年餘之
    事實，已為自認，惟原確定判決竟以再審被告及其前手已經
    使用32年，計算折舊率，顯有消極不適用最高法院19年度上
    字第3302號、26年度上字第805號之判例云云(本院卷第112
    、113頁)；惟查再審被告自認「再審原告使用系爭房屋1年
    餘」，為事實之陳述，而系爭房屋已建造32年、及再審原告
    使用1年餘均為原確定判決所認定之事實，非屬適用法規顯
    有錯誤之範疇；再審原告持以主張原確定判決有「適用法規
    顯有錯誤」之再審事由，亦無可取。
(三)再審原告主張原確定判決一方面認：系爭房屋之傾斜須長期
    監測評估，亦應給付傾斜所造成之非工程性補償。惟再審原
    告已輾轉出售系爭房屋，且迄未實施監測，即使日後實施長
    期監測評估，於再審原告而言，已無支付費用之必要，難謂
    此部分亦有損害；另一方面又認：再審原告請求範圍，當以
    再審被告無法律上原因而受領之利益，即兩造買賣因系爭房
    屋傾斜瑕疵所造成之交易價值貶損額為準，與再審原告嗣後
    轉賣價格無涉，前後原已有矛盾等語云云( 本院卷第114 頁
    ) ；惟查再審原告上開主張並未具體表明再審之事由，空言
    主張「前後原已有矛盾」，充其量係屬理由矛盾( 並非理由
    與主文矛盾) ，亦非「適用法規顯有錯誤」之範疇。再審原
    告上開主張亦屬無據。
(四)再審原告主張鑑定人已就鑑定報告所附「臺灣地區住宅類建
    築造價參考表」(原審卷第69頁表四、即鑑定報告第9頁)之
    造價，已為「( 新建物造價是否指蓋好一棟正常沒有傾斜的
    建物造價？) 是」之「證言」( 原審2 卷第10頁) ，堪認「
    建物損鄰鑑定手冊」所規範之「非工程性補償費」，係以「
    非有傾斜狀況之正常建物」之造價為基礎，不因建物之新舊
    而異其計算基準，且再審被告已自認「再審原告使用系爭房
    屋1 年餘」，而原確定判決率以系爭房屋已使用32年為折舊
    後之建物價值作為計算「非工程性補償費」之基礎，顯有民
    事訴訟法第496 條第1 項第13款、第497 條所規定有「足以
    影響判決之重要證據漏未斟酌」之違法云云( 本院卷第4 至
    7 頁) ；經查：原確定判決已就再審原告所提出國泰不動產
    公司之鑑定報告、原法院囑託臺北市土木技師公會之鑑定報
    告、及鑑定人王春煌、周文濱於原法院所為「證言」，分別
    予以臚列、論述( 參見原確定判決第9 頁至11頁) ，而為「
    …臺北市土木技師公會出具之鑑定報告既以系爭房屋可使用
    年限50年為監測費用之計算基準，則其評估系爭房屋之傾斜
    將造成潛在價值折損而應估列非工程性補償時，自不能無視
    系爭房屋已使用32年之事實，故上開鑑定人認計算非工程性
    補償係以新建建物之建築造價為基準，顯非公平，…」之論
    斷，係本於職權之行使所為事實之認定，上開鑑定人之「證
    言」，再審被告所為自認之陳述，均非再審原告「不知有此
    致未經斟酌，現始知之，或雖知有此而不能使用，現始得使
    用」之「證物」，參照最高法院53年度裁字第18號之判例、
    及同院81年度臺上字第279 號之裁判意旨，非民事訴訟法第
    496 條第1 項第13款、第497 條所規定之證物，再審原告持
    以主張為再審之事由，自屬無據。
(五)再審原告主張我國歷來法院實務關於以「建物損鄰鑑定手冊
    」為據而計算之「非工程性補償費」時，均基於該費用尚包
    含其使用不便及價值折損之補償，而排除房屋新舊因素，僅
    於計算建物修復費用時，始須以折舊後之建物價值為計算基
    礎；惟原確定判決未附任何理由，遽認定現存殘值僅剩49萬
    3,718元，再計算折舊後「傾斜導致之非工程性補償費」應
    為21萬3,928元，與我國行政機關實務向來認定「房屋現值
    折舊」的計算方式之經驗法則有違云云；並舉最高法院92年
    度臺上字第2099號所為：「…臺灣省土木技師公會估算之修
    復費用，除『廢料清運及雜費』、『稅捐及管理費』、『非
    工程性補償費（按指傾斜折價補償、搬遷等費用）』等無折
    舊問題外，其餘修復費用，既以新品估算，自應扣除折舊，
    始符合回復原狀之精神。…」裁判意旨為例(本院卷第8、9
    頁)；惟查最高法院92年度臺上字第2099號所為上開裁判意
    旨，僅為法院裁判時適用法規所表示之法律見解，並非法規
    之本體，且非判例，無拘束下級法院之效力，其所持之法律
    見解，非再審原告所稱「社會生活累積的經驗歸納所得之法
    則」，與前揭所謂「經驗法則」尚屬有間，而行政機關之實
    務上見解，亦僅供審判上之參考，再審原告持以為再審理由
    ，自無足取。
五、綜上所述，再審原告提起本件再審之訴，雖以民事訴訟法第
    496條第1項第1款、第13款、第497條所規定再審事由為由，
    惟核其民事再審之訴狀、民事再審補充理由狀所載內容，均
    係原確定判決取捨證據、認定事實之職權行使所論斷，及原
    確定判決就卷附證據資料已為斟酌，任意指摘有「適用法規
    顯有錯誤」、「當事人發現未經斟酌之證物或得使用該證物
    者。」、「就足影響於判決之重要證物漏未斟酌」等事由，
    非有理由，應予駁回。
六、據上論結，本件再審之訴為無理由，爰依民事訴訟法第78條
    之規定判決如主文。
中    華    民    國   100    年    10    月    4     日
                      民事第五庭
                        審判長法  官  李錦美
                              法  官  鍾任賜
                              法  官  陳博享
正本係照原本作成。
不得上訴。
中    華    民    國   100    年    10    月    4     日
                              書記官  駱麗君